【裁判字號】    94,訴,1664
【裁判日期】    950323
【裁判案由】    返還土地等
【裁判全文】
臺灣高雄地方法院民事判決              94年度訴字第1664號
原      告  賴橙枝
訴訟代理人  甲○○
被      告  乙○○
訴訟代理人  丙○○○
上列當事人間返還土地等事件，經本院於民國95年3月9 日言詞
辯論終結，判決如下：
    主      文
被告應將坐落高雄市○鎮區○○段第一八二一之七地號土地上如
附圖所示B1、B2、B3、C 部分（面積各為三十一點一五、五點二
七、一點六五、四十點三八平方公尺）之地上物拆除，並將占有
之土地交還原告，暨自民國九十年十二月二十六日起至交還土地
之日止，按月給付原告新台幣玖仟柒佰玖拾壹元。
原告其餘之訴駁回。
本判決關於原告勝訴部分於原告以新台幣貳佰肆拾伍萬元或等值
之高雄銀行無記名可轉讓定期存單為被告供擔保後得假執行；但
被告如以新台幣柒佰參拾萬元為原告預供擔保後，得免為假執行
。
原告其餘假執行之聲請駁回。
    事實及理由
一、原告主張：伊於民國85年5 月29日經鈞院80年度執字第9318
    號強制執行程序拍定承買坐落高雄市○鎮區○○段第1821之
    7 地號土地（下稱系爭土地），並於90年12月26日收受權利
    移轉證書而取得系爭土地之所有權，惟被告未經伊之同意無
    權占用系爭土地如附圖所示A1、A2、B1、B2、B3、C 部分（
    面積分別為67.4、3 、31.15 、5.27、1.65、40.38 ㎡），
    並於其上搭建鐵架、遮網等物而充為洗車廠使用，而伊前已
    針對系爭土地如附圖所示之A1、A2部分訴請拆屋還地而經鈞
    院91年度訴字第2745號、台灣高等法院高雄分院93年度重上
    字第8 號民事判決判令被告應拆除該地上物返還土地予伊在
    案，然系爭土地如附圖所示B1、B2、B3、C 部分因屬違章建
    築而為高雄市政府工務局違章處理隊於91年7 月4 日予以拆
    除，故當時乃未併同訴請拆除，詎被告竟於工務局拆除違建
    後立即又於其上搭設棚架占有使用而拒絕返還，而伊並未同
    意被告得占用系爭土地使用，惟其卻仍持續占有而為無權占
    用，被告無權占有期間依社會通念自受有相當於租金之利益
    ，此自係其無法律上之原因而受有之不當利得，並因此致伊
    權益受損，則自原告取得系爭土地所有權之日即90年12月26
    日起至被告返還系爭土地時止，依法定租金之以土地申報地
    價即每平方公尺新台幣（下同）24,960元之年息10% 計算，
    被告計應受有每月16,318元之不當利得，為此爰依所有物返
    還請求權及不當得利之法律關係請求判令被告應將坐落高雄
    市○鎮區○○段第1821之7 地號土地上如附圖所示B1、B2、
    B3、C 部分（面積各為31.15 、5.27、1.65、40.38 平方公
    尺）之地上物拆除，並將占有之土地交還原告，暨自90年12
    月26日起至交還土地之日止，按月給付原告16,318元，並願
    供現金或等值之高雄銀行無記名可轉讓定期存單為擔保請准
    宣告假執行。
二、被告則以：系爭土地原為伊之子即訴外人陳鶯德所有，訴外
    人陳鶯德於75年間無償提供予伊建築使用，伊遂於該土地上
    搭建如附圖所示A1、A2、B1、B2、B3、C 部分之地上物，而
    系爭土地於77年間設定抵押權予原告並遭其聲請拍賣，是原
    告於85年間承買系爭土地時即知系爭土地上已有上開地上物
    之存在，且當初之拍賣公告上亦載明不點交上開地上物，則
    伊占用系爭土地自非無正當權源，原告之請求並無理由等語
    為辯，並聲明求為判決：駁回原告之訴及假執行之聲請，如
    受不利之判決，並願供擔保請准免為宣告假執行。
三、兩造不爭執事項：
  (一)、系爭土地原為被告之子即訴外人陳鶯德所有，訴外人陳鶯
      德於77年間將系爭土地及其上門牌號碼即高雄市前鎮區○
      ○○路332 號磚造房屋設定抵押權予原告，而原告於80年
      間向本院聲請拍賣上開抵押物，經本院以80年度執字第93
      18號進行強制執行程序，嗣由原告於85年5 月29日拍定承
      買系爭土地及建物，並於90年12月26日收受權利移轉證書
      而取得系爭土地之所有權。
  (二)、系爭土地上如附圖所示之A1、A2、B1、B2、B3、C 部分之
      地上物為被告所搭建，而原告並未同意被告於系爭土地上
      搭設地上物使用，附圖所示之A1、A2部分前經本院91年度
      訴字第2745號、台灣高等法院高雄分院93年度重上字第 8
      號民事判決判令被告應拆除該部分之地上物而將所占用之
      土地返還予原告，惟尚未確定。
四、本院就兩造必要之爭點判斷如下：
  (一)、被告有無占用系爭土地之合法權源？
      按「使用借貸為無償契約，原屬貸與人與使用人之特定關
      係，除當事人另有特約外，使用人無移轉其權利於第三人
      之可言。且使用借貸本係無償借用性質，不能與租賃相提
      並論，使用借貸亦未如租賃有民法第四百二十五條規定。
      故土地所有權移轉於他人後，除已得該他人即現在之所有
      人同意繼續使用外，土地使用人縱經原所有人無償提供使
      用或允許借用，亦不能以之拘束現在之所有人，而對現在
      之所有人主張有使用該土地之權利。」，最高法院92年台
      上字第957 號著有判決可資參照。本件被告固辯稱系爭土
      地為原所有權人即訴外人陳鶯德無償借用，而系爭地上物
      於原告取得系爭土地之抵押權時即已存在，且當初拍賣系
      爭土地之公告上並已載明不點交系爭地上物，其占用系爭
      土地自非無權云云，惟此業為原告所否認，而查系爭土地
      曾於84年8 月間發生火災，該土地上之原有建物均已燒燬
      ，此為訴外人陳鶯德於84年10月9 日向本院民事執行處提
      呈之聲明狀陳明在卷，並經本院調閱前開80年度執字第93
      18號拍賣抵押物事件執行案卷核閱無訛，而原搭建於系爭
      土地上如附圖所示B1、B2、B3、C 部分之地上物亦已於91
      年7 月4 日經高雄市政府工務局違章建築處理隊拆除完畢
      ，此亦有該隊91年9 月23日高市工違隊二字第0910002643
      號函附卷可稽，則系爭地上物顯為原告取得抵押權甚為拍
      定後並高雄市政府工務局拆除原有地上物後始另行搭建者
      ，是系爭地上物既為被告嗣後所搭建而非於原告取得抵押
      權時即已存在，且系爭地上物與系爭土地之所有權人原亦
      非屬同一人，於此即無民法第876 條法定地上權之適用，
      被告自不得以系爭地上物存在之客觀事實狀態而主張有權
      占有系爭土地，且縱令系爭土地為原所有權人之訴外人陳
      鶯德無償借用予被告並同意其得於系爭土地上搭建地上物
      使用，然被告既自認原告並未同意其繼續使用系爭土地，
      揆諸前揭說明，訴外人陳鶯德與被告間之使用借貸關係亦
      不能以之拘束現在所有權人之原告，至系爭土地拍賣公告
      上所載「拍定後不點交」之拍賣條件，此僅係促請應買人
      注意之任意事項，被告並不因之當然取得占用土地之權利
      ，是被告上開所辯並無理由。
  (二)、原告請求被告拆屋還地有無理由？
      按「所有人對於無權占有或侵奪其所有物者，得請求返還
      之。對於妨害其所有權者，得請求除去之。有妨害其所有
      權之虞者，得請求防止之。」，民法第767 條定有明文。
      本件被告並無合法權源而占用系爭土地之如附圖所示B1、
      B2 、B3 、C 部分（面積各為31.15、5.27、1.65、40.38
      平方公尺）搭建上開地上物使用而為無權占有已如前述，
      則原告本於所有權人之地位請求被告拆屋還地自屬有據而
      應予以准許。
  (三)、被告所受之不當利得為何？
      按「不當得利之法則請求返還不當得利，以無法律上之原
      因而受利益，致他人受有損害為其要件，故其得請求返還
      之範圍，應以對方所受之利益為度，非以請求人所受損害
      若干為準，無權占有他人土地，可能獲得相當於租金之利
      益為社會通常之觀念，是被上訴人抗辯其占有系爭土地所
      得之利益，僅相當於法定最高限額租金之數額，尚屬可採
      。」、「基地租金之數額，除以基地申報地價為基礎外，
      尚須斟酌基地之位置，工商業繁榮之程度，承租人利用基
      地之經濟價值及所受利益等項，並與鄰地租金相比較，以
      為決定，並非必達申報總地價年息10% 最高額。」、「都
      市地方房屋之租金，以不超過土地及其建築物申報總價額
      年息10%為限，土地法第97條第1項定有明文。又所謂土地
      及建築物之總價額，土地法施行法第二十五條規定，土地
      價額，依法定地價；建築物價額，依該管縣市地政機關估
      定之價額。而法定地價，依土地法第一百四十八條規定，
      係為土地所有人依該法規定所申報之地價，在平均地權條
      例施行區域，當係指土地所有人於地政機關舉辦規定地價
      或重新規定地價之時，其公告申報地價期間自行申報之地
      價，未於該期間內申報，地政機關公告之地價而言（參看
      該條例第16條）。」，最高法院61年度台上字第1695號、
      68年度台上字第3071號、71年度台上字第3753號分別著有
      判例或判決意旨可供參照。查系爭土地之公告現值為每平
      方公尺92,352元，89年7 月迄今之申報地價為每平方公尺
      24,960元，而上開地上物占用基地之總面積為78.45 平方
      公尺（31.15 ＋5.27＋1.65＋40.38 ＝78.45）， 此有土
      地登記謄本、地價謄本、高雄市前鎮地政事務所複丈成果
      圖等件在卷可稽，另查系爭土地位於林森三路及二聖二路
      交叉口，面臨一座公園，周圍交通便利，毗鄰三多路百貨
      商圈，商業繁榮生活機能完善，而系爭地上物僅餘鐵架、
      遮網而為洗車廠使用等情，此經本院會同前鎮地政事務所
      現場勘測屬實並製有勘驗筆錄及照片附卷可參，則以被告
      占有之面積、該地之公告現值、地處狀況、附近繁榮程度
      及房地利用之情形觀之，原告請求以法定租率之年息10%
      計算被告相當於租金之不當利得即每月租金16,318元（24
      ,960 ×78.45×10% ÷12 =16,317.6），此衡情尚屬過高
      ，本院認應以土地申報地價年息6%計算損害額為屬適當，
      則被告自原告取得取得系爭土地所有權之日即90年12月26
      日起至其返還系爭土地時止每月乃受有9,791 元（24,960
      ×78.45 ×6%÷12 =9,790.56）之不當利得，其逾此範圍
      外之請求則屬無據而應予以駁回。
    綜上，被告係無正當權源而占用系爭土地搭建上開地上物使
    用，原告本於所有權人之地位請求被告拆屋還地自屬有據，
    而被告無權占用系爭土地自受有相當於租金之不當利得，然
    原告請求以法定租率之年息10% 計算被告相當於租金之不當
    利得尚屬過高而應以土地申報地價年息6%計算損害額為屬適
    當，從而，本件原告依所有物返還請求權及不當得利之法律
    關係請求被告應將坐落高雄市○鎮區○○段第1821之7 地號
    土地上如附圖所示B1、B2、B3、C 部分（面積各為31.15 、
    5.27、1.65、40.38 平方公尺）之地上物拆除，並將占有之
    土地交還原告，暨自民國90年12月26日起至交還土地之日止
    ，按月給付原告9,791 元，依法即無不合，自應予准許，其
    逾此範圍外之請求則屬無據而應予以駁回。
五、本件兩造均陳明願供擔保請准為假執行或免為假執行之宣告
    ，經核均無不合，爰就原告勝訴部分，分別酌定相當之擔保
    金額准許之，至原告敗訴部分，其假執行之聲請即失所依附
    ，應予駁回。
六、據上論結：本件原告之訴為一部有理由、一部無理由，合依
    民事訴訟法第79條、第390條第2項、第392條，判決如主文
    。
中    華    民    國    95    年    3     月    23    日
                  民事第五庭法  官  郭宜芳
正本係照原本作成。
如不服本判決，應於送達後20日內，向本院提出上訴狀並表明上
訴理由，如於本判決宣示後送達前提起上訴者，應於判決送達後
10日內補提上訴理由書（須附繕本）。
中    華    民    國    95    年    3     月    23    日
                                書記官  劉法萱


司法院資訊處製作；財團法人民間司法改革基金會備份。
